---
title: "`r params$report_title`"
author: "`r params$report_author`"
date: "`r format(Sys.Date(), '%d de %B de %Y')`"
format:
  html:
    toc: true
    toc-depth: 3
    toc-title: "Índice"
    number-sections: true
    theme: cosmo
    code-fold: true
    embed-resources: true
    fig-width: 10
    fig-height: 7
params:
  report_title:   "RNASeq Insight – Glycine max"
  report_author:  "Eulalio Santos"
  deseq2_dir:     "results/deseq2"
  enrichment_dir: "results/enrichment"
  splicing_dir:   "results/splicing"
  wgcna_dir:      "results/wgcna"
  integration_dir: "results/integration"
  padj_cutoff:    0.05
  lfc_cutoff:     1.0
---

```{r setup, include=FALSE}
knitr::opts_chunk$set(echo = FALSE, warning = FALSE, message = FALSE,
                      fig.align = "center")

suppressPackageStartupMessages({
  library(dplyr)
  library(readr)
  library(ggplot2)
  library(pheatmap)
  library(knitr)
  library(kableExtra)
  library(scales)
})

# Helper para carregar arquivos com fallback silencioso
load_result <- function(path) {
  if (file.exists(path)) {
    tryCatch(read_tsv(path, show_col_types = FALSE),
             error = function(e) { message("Erro ao carregar: ", path); NULL })
  } else {
    message("Arquivo não encontrado: ", path)
    NULL
  }
}

# Carrega todos os resultados
de_all    <- load_result(file.path(params$deseq2_dir,     "deseq2_results_all.tsv"))
de_sig    <- load_result(file.path(params$deseq2_dir,     "deseq2_results_sig.tsv"))
norm_cnt  <- load_result(file.path(params$deseq2_dir,     "normalized_counts.tsv"))
go_bp     <- load_result(file.path(params$enrichment_dir, "go_bp_results.tsv"))
kegg_res  <- load_result(file.path(params$enrichment_dir, "kegg_results.tsv"))
gsea_go   <- load_result(file.path(params$enrichment_dir, "gsea_go_results.tsv"))
splicing  <- load_result(file.path(params$splicing_dir,   "splicing_significant.tsv"))
wgcna_mod <- load_result(file.path(params$wgcna_dir,      "wgcna_modules.tsv"))
hub_genes <- load_result(file.path(params$wgcna_dir,      "wgcna_hub_genes.tsv"))
candidates <- load_result(file.path(params$integration_dir, "key_candidates.tsv"))

theme_pub <- theme_bw(base_size = 12) +
  theme(panel.grid.minor = element_blank(),
        plot.title = element_text(face = "bold"))
```

# Introdução

Este relatório apresenta os resultados da análise completa de RNA-Seq aplicada a *Glycine max* (soja), incluindo:

- Controle de qualidade das leituras
- Alinhamento ao genoma de referência (Wm82.a4.v1)
- Quantificação e expressão diferencial (DESeq2)
- Análise de splicing alternativo (rMATS)
- Enriquecimento funcional (GO + KEGG + GSEA)
- Co-expressão gênica (WGCNA)
- Integração multi-ômica e ranking de genes candidatos

**Contraste:** `r params$report_title` — tratamento *vs.* controle

---

# Resumo Executivo

```{r executive_summary}
n_de     <- if (!is.null(de_sig)) nrow(de_sig) else "N/A"
n_up     <- if (!is.null(de_sig)) sum(de_sig$regulation == "up",   na.rm = TRUE) else "N/A"
n_down   <- if (!is.null(de_sig)) sum(de_sig$regulation == "down", na.rm = TRUE) else "N/A"
n_splice <- if (!is.null(splicing)) nrow(splicing) else "N/A"
n_cand   <- if (!is.null(candidates)) nrow(candidates) else "N/A"
n_kegg   <- if (!is.null(kegg_res)) sum(kegg_res$p.adjust < 0.05, na.rm = TRUE) else "N/A"

summary_df <- data.frame(
  Métrica  = c("Genes DE totais", "Up-regulated", "Down-regulated",
               "Eventos splicing", "KEGG pathways", "Genes candidatos"),
  Resultado = c(n_de, n_up, n_down, n_splice, n_kegg, n_cand)
)

kable(summary_df, col.names = c("Métrica", "Resultado"), align = c("l","r")) %>%
  kable_styling(bootstrap_options = c("striped","hover"), full_width = FALSE)
```

---

# Controle de Qualidade

O controle de qualidade foi realizado com **FastQC** (pré e pós-trimagem) e consolidado com **MultiQC**. A trimagem foi executada com **fastp**, removendo adaptadores e bases de baixa qualidade (Q < `r params$lfc_cutoff`).

Os relatórios detalhados estão disponíveis em `results/qc/multiqc/`.

---

# Expressão Diferencial

## PCA das Amostras

```{r pca_plot, fig.cap="Análise de Componentes Principais (PCA) das amostras (VST-normalizado)."}
if (!is.null(norm_cnt)) {
  mat <- norm_cnt %>%
    tibble::column_to_rownames("gene_id") %>%
    as.matrix()

  pca     <- prcomp(t(mat), scale. = TRUE)
  pct     <- round(summary(pca)$importance[2, 1:2] * 100, 1)
  df_pca  <- data.frame(
    PC1 = pca$x[, 1], PC2 = pca$x[, 2],
    sample = rownames(pca$x)
  ) %>%
    mutate(condition = ifelse(grepl("ctrl|control", sample, ignore.case = TRUE),
                               "control", "treatment"))

  ggplot(df_pca, aes(PC1, PC2, color = condition, label = sample)) +
    ggrepel::geom_text_repel(size = 3.5) +
    geom_point(size = 4) +
    scale_color_manual(values = c(control = "#2166AC", treatment = "#D6604D")) +
    labs(x = paste0("PC1 (", pct[1], "%)"),
         y = paste0("PC2 (", pct[2], "%)"),
         title = "PCA – Amostras", color = "Condição") +
    theme_pub
} else {
  cat("Dados de contagens normalizadas não encontrados.")
}
```

## Volcano Plot

```{r volcano_plot, fig.height=8, fig.cap="Volcano plot: genes diferencialmente expressos."}
if (!is.null(de_all)) {
  df_vol <- de_all %>%
    filter(!is.na(padj), !is.na(log2FoldChange)) %>%
    mutate(
      color     = case_when(
        padj < params$padj_cutoff & log2FoldChange >  params$lfc_cutoff ~ "Up",
        padj < params$padj_cutoff & log2FoldChange < -params$lfc_cutoff ~ "Down",
        TRUE ~ "NS"
      ),
      log_padj  = pmin(-log10(padj + 1e-300), 300),
      label_gene = ifelse(padj < 1e-10 | abs(log2FoldChange) > 3, gene_id, "")
    )

  ggplot(df_vol, aes(log2FoldChange, log_padj, color = color, label = label_gene)) +
    geom_point(alpha = 0.6, size = 1.2) +
    ggrepel::geom_text_repel(size = 2.8, max.overlaps = 20, color = "black") +
    scale_color_manual(values = c(Up = "#D6604D", Down = "#2166AC", NS = "#CCCCCC")) +
    geom_hline(yintercept = -log10(params$padj_cutoff), linetype = "dashed", color = "grey40") +
    geom_vline(xintercept = c(-params$lfc_cutoff, params$lfc_cutoff), linetype = "dashed", color = "grey40") +
    labs(title  = "Volcano Plot – Expressão Diferencial",
         x      = "log2 Fold Change",
         y      = "-log10(FDR)",
         color  = "Regulação") +
    theme_pub
} else {
  cat("Resultados DESeq2 não encontrados.")
}
```

## Top Genes Diferencialmente Expressos

```{r top_de_table}
if (!is.null(de_sig) && nrow(de_sig) > 0) {
  de_sig %>%
    arrange(padj) %>%
    head(20) %>%
    select(gene_id, log2FoldChange, baseMean, padj, regulation) %>%
    mutate(
      log2FoldChange = round(log2FoldChange, 3),
      baseMean       = round(baseMean, 1),
      padj           = formatC(padj, format = "e", digits = 2)
    ) %>%
    kable(col.names = c("Gene ID", "log2FC", "baseMean", "FDR", "Regulação"),
          caption = "Top 20 genes com menor FDR") %>%
    kable_styling(bootstrap_options = c("striped","hover","condensed"))
} else {
  cat("Nenhum gene DE significativo encontrado.")
}
```

## Heatmap – Top 50 Genes DE

```{r heatmap, fig.height=10, fig.cap="Heatmap dos 50 genes com menor FDR (z-score por gene)."}
if (!is.null(de_sig) && !is.null(norm_cnt) && nrow(de_sig) > 0) {
  top50 <- head(de_sig$gene_id, 50)
  mat <- norm_cnt %>%
    tibble::column_to_rownames("gene_id") %>%
    as.matrix()

  top50_avail <- intersect(top50, rownames(mat))
  if (length(top50_avail) > 1) {
    mat_h <- mat[top50_avail, ]
    mat_h <- t(scale(t(mat_h)))

    pheatmap(mat_h,
      show_rownames     = TRUE,
      fontsize_row      = 7,
      fontsize_col      = 9,
      clustering_method = "ward.D2",
      color  = colorRampPalette(c("#2166AC", "white", "#D6604D"))(100),
      border_color      = NA,
      main   = "Top 50 genes DE – z-score",
      silent = TRUE)$gtable %>% grid::grid.draw()
  }
} else {
  cat("Dados insuficientes para heatmap.")
}
```

---

# Enriquecimento Funcional

## GO – Processos Biológicos

```{r go_bp_plot, fig.cap="Dotplot dos 20 termos GO-BP mais enriquecidos."}
if (!is.null(go_bp) && nrow(go_bp) > 0) {
  df_go <- go_bp %>%
    filter(p.adjust < 0.05) %>%
    arrange(p.adjust) %>%
    head(20) %>%
    mutate(
      GeneRatio_num = sapply(GeneRatio, function(x) eval(parse(text = x))),
      Description   = stringr::str_trunc(Description, 50)
    )

  ggplot(df_go, aes(GeneRatio_num, reorder(Description, GeneRatio_num),
                     size = Count, color = -log10(p.adjust))) +
    geom_point() +
    scale_color_gradient(low = "#74ADD1", high = "#D73027", name = "-log10(FDR)") +
    scale_size_continuous(range = c(3, 10), name = "Gene Count") +
    labs(title = "GO – Biological Process",
         x = "Gene Ratio", y = "") +
    theme_pub +
    theme(axis.text.y = element_text(size = 9))
} else {
  cat("Nenhum termo GO-BP enriquecido encontrado.")
}
```

## KEGG Pathways

```{r kegg_plot, fig.cap="KEGG pathways enriquecidos no contraste."}
if (!is.null(kegg_res) && nrow(kegg_res) > 0) {
  df_kegg <- kegg_res %>%
    filter(p.adjust < 0.05) %>%
    arrange(p.adjust) %>%
    head(20) %>%
    mutate(
      GeneRatio_num = sapply(GeneRatio, function(x) eval(parse(text = x))),
      Description   = stringr::str_trunc(Description, 45)
    )

  ggplot(df_kegg, aes(GeneRatio_num, reorder(Description, GeneRatio_num),
                       size = Count, color = -log10(p.adjust))) +
    geom_point() +
    scale_color_gradient(low = "#FEC44F", high = "#D73027", name = "-log10(FDR)") +
    scale_size_continuous(range = c(3, 10), name = "Gene Count") +
    labs(title = "KEGG Pathways", x = "Gene Ratio", y = "") +
    theme_pub +
    theme(axis.text.y = element_text(size = 9))
} else {
  cat("Nenhum KEGG pathway enriquecido encontrado.")
}
```

---

# Splicing Alternativo

```{r splicing_summary}
if (!is.null(splicing) && nrow(splicing) > 0) {
  splicing %>%
    group_by(event_type) %>%
    summarise(
      Total = n(),
      FDR_median = median(FDR, na.rm = TRUE),
      PSI_mean = mean(abs(IncLevelDifference), na.rm = TRUE)
    ) %>%
    kable(col.names = c("Tipo de evento", "N sig.", "FDR mediana", "|ΔPSI| médio"),
          digits = 4, caption = "Eventos de splicing alternativo significativos") %>%
    kable_styling(bootstrap_options = c("striped","hover"))
} else {
  cat("Nenhum evento de splicing significativo encontrado.")
}
```

---

# Co-expressão Gênica (WGCNA)

```{r wgcna_summary}
if (!is.null(wgcna_mod) && nrow(wgcna_mod) > 0) {
  wgcna_mod %>%
    group_by(module) %>%
    summarise(n_genes = n()) %>%
    filter(module != "grey") %>%
    arrange(desc(n_genes)) %>%
    head(15) %>%
    kable(col.names = c("Módulo", "N de genes"),
          caption = "Módulos WGCNA (top 15)") %>%
    kable_styling(bootstrap_options = c("striped","hover"), full_width = FALSE)
} else {
  cat("Resultados WGCNA não encontrados.")
}
```

```{r hub_genes_table}
if (!is.null(hub_genes) && nrow(hub_genes) > 0) {
  hub_genes %>%
    head(20) %>%
    mutate(membership = round(membership, 4)) %>%
    kable(col.names = c("Gene ID", "Módulo", "Membership"),
          caption = "Top hub genes por módulo WGCNA") %>%
    kable_styling(bootstrap_options = c("striped","hover"))
}
```

---

# Integração Multi-ômica e Genes Candidatos

```{r candidates_table}
if (!is.null(candidates) && nrow(candidates) > 0) {
  candidates %>%
    head(20) %>%
    select(any_of(c("gene_id", "log2FoldChange", "padj", "regulation",
                    "has_splicing", "in_pathway", "is_hub", "integration_score"))) %>%
    mutate(
      log2FoldChange = round(log2FoldChange, 3),
      padj = formatC(padj, format = "e", digits = 2)
    ) %>%
    kable(caption = "Top 20 genes candidatos – maior score de integração") %>%
    kable_styling(bootstrap_options = c("striped","hover","condensed"))
} else {
  cat("Nenhum gene candidato identificado com 2+ camadas de evidência.")
}
```

---

# Conclusões e Hipóteses

Com base nos resultados integrados desta análise:

1. **Expressão diferencial**: Foram identificados **`r n_de`** genes significativamente DE (FDR < `r params$padj_cutoff`, |LFC| > `r params$lfc_cutoff`), sendo **`r n_up`** up-regulados e **`r n_down`** down-regulados no grupo tratamento.

2. **Enriquecimento**: As principais vias metabólicas alteradas estão descritas nos resultados GO-BP e KEGG. Em *Glycine max*, as vias de metabolismo de carbono, hormônios vegetais e resposta a estresse são frequentemente relevantes.

3. **Splicing alternativo**: **`r n_splice`** eventos significativos foram detectados, indicando regulação pós-transcricional adicional além da expressão.

4. **Genes candidatos**: **`r n_cand`** genes apresentam evidência em múltiplas camadas (DE + splicing e/ou pathway), sendo os candidatos mais robustos para validação experimental.

---

# Reprodutibilidade

| Componente | Versão |
|---|---|
| Nextflow   | ≥ 24.04 |
| HISAT2     | 2.2.1 |
| featureCounts | 2.0.6 |
| DESeq2     | 1.42 |
| clusterProfiler | 4.10 |
| rMATS      | 4.3.0 |
| WGCNA      | 1.73 |
| R          | 4.3.3 |

Todos os ambientes são gerenciados por **Mamba** (conda). Os parâmetros completos estão em `params.yaml`.

---

*Relatório gerado automaticamente pelo RNASeq Insight Platform.*
